【裁判字號】    96,簡上,194
【裁判日期】    970424
【裁判案由】    拆屋還地等
【裁判全文】
臺灣士林地方法院民事判決             96年度簡上字第194號
上  訴  人  甲○○○
訴訟代理人  沈永宏律師
被上訴人    太丘股份有限公司
法定代理人  乙○○
訴訟代理人  劉立鳳律師
複代理人    劉樹志律師
上列當事人間請求拆屋還地等事件，上訴人對於中華民國96年7
月12日本院士林簡易庭95年度士簡字第1463號第一審判決提起上
訴，本院於97年4 月10日言詞辯論終結，判決如下：
    主      文
上訴駁回。
第二審訴訟費用新臺幣仟捌佰壹拾元由上訴人負擔。
    事實及理由
一、被上訴人在原審起訴主張：坐落臺北市○○區○○段2 小段
    223 地號土地（下稱223 地號土地）為被上訴人所有，與其
    相鄰之同小段258 地號土地（下稱258 地號土地）及該土地
    上建號20174 號，門牌號碼臺北市北投區○○○路17號之建
    物（下稱系爭房屋），則為上訴人所有。上訴人於民國92年
    5 月前，在258 地號土地上增建之二層建物（下稱系爭增建
    ），有部分越界建築，無權占用223 地號土地中如原判決附
    圖以斜線標示部分、面積22.01 平方公尺之土地（下稱系爭
    土地）。為此，依民法第767 條、第179 條規定，訴請上訴
    人拆屋還地，並返還所受之不當得利等語，而聲明求為判決
    ：(一)上訴人應將系爭土地上系爭增建建物拆除，並將占用之
    系爭土地返還被上訴人。(二)上訴人應給付被上訴人新臺幣（
    下同）14,520元，及自起訴狀繕本送達翌日（即95年10月16
    日）起至清償日止，按年息5 ％計算之利息，並自起訴狀繕
    本送達翌日起至95年12月31日止，按月給付被上訴人660 元
    ，及自96年1 月1 日起至返還系爭土地之日止，按月給付被
    上訴人602 元。(三)被上訴人願供擔保，請准宣告假執行。上
    訴人則以：上訴人於69年間向訴外人陳麗美買受由被上訴人
    前手即訴外人威靈頓股份有限公司（下稱威靈頓公司）興建
    之系爭房屋及其基地即258 地號土地，該基地比鄰之223 地
    號土地係供穩定社區建物之地基使用，與系爭房屋有建築法
    上之不可分離之關係，故上訴人與威靈頓公司存有使用借貸
    關係，上訴人非無權占有。而被上訴人公司與威靈頓公司負
    責人同一，實屬同一公司，應繼受威靈頓公司之義務，自不
    得請求拆屋還地及返還不當得利。況威靈頓公司明知系爭房
    屋越界建築，而不即時提出異議已達20年以上，縱被上訴人
    係至94年間始發覺，亦未即時主張，則依民法第796 條規定
    ，被上訴人已不得請求移去或變更系爭建物，且上訴人與前
    手陳麗美係以行使地上權之意思，而以系爭增建使用相鄰之
    系爭土地，且公然和平占有繼續長達20年以上，依民法第83
    2 條、第833 條準用同法第769 條、第770 條規定，上訴人
    已時效取得地上權。另於92年5 月間，威靈頓公司在系爭土
    地上的駁崁進行挖掘工程，破壞後未進行水土保持、排水等
    維護安全設施，致系爭房屋面臨崩塌險境，威靈頓公司為脫
    免山坡地開發應負的水土保持責任，故意將系爭土地移轉與
    實質同一權利主體之被上訴人，其惡意顯然。再223 地號土
    地面積為12455.87平方公尺，地目為林，坡度達60度以上，
    除興築駁崁以保護建物免於崩陷外，實無經濟價值可言。被
    告的建物縱有越界占用22.01 平方公尺，占用比率亦不及1/
    565 ，對被上訴人權益影響極為有限，而該等增建一樓作為
    陽台及廚房使用，二樓則為室內空間，如予拆除，則對系爭
    房屋整體影響重大，於此以損益權衡比較，本於相鄰關係相
    互調合，被上訴人應有容忍義務，惟上訴人一再表示願意和
    解，被上訴人卻要求非出相當高價不可，其請求顯以損害上
    訴人利益為目的，要屬權利濫用及違反誠信原則。再被上訴
    人請求按年息10％計算返還不當得利本已過高，且被上訴人
    就威靈頓公司因上開挖掘行為對上訴人所負侵權行為損害賠
    償義務負連帶責任，而應連帶給付上訴人8,574,280 元，上
    訴人以此與被上訴人主張的不當得利債務抵銷後，被上訴人
    仍請求返還不當得利，已應認無理由云云置辯，而聲明求為
    判決：(一)原告之訴駁回。(二)如受不利判決，願供擔保請准免
    為假執行。
二、原審判決上訴人應將占用系爭土地之系爭增建拆除，將系爭
    土地返還被上訴人，並給付10,164元，及自95年10月16日起
    至清償日止，按年息5 ％計算之利息，暨自95年10月16日起
    至95年12月31日止，按月給付原告462 元，自96年1 月1 日
    起至返還系爭土地之日止，按月給付原告421 元，而駁回被
    上訴人在第一審其餘之訴，另諭知兩造各供擔保准予假執行
    與免為假執行，及駁回被上訴人其餘假執行之聲請。上訴人
    不服原審判決提起上訴，所為主張，除與在原審主張相同者
    外，補陳：威靈頓公司在威靈頓社區尚有多筆不動產，且於
    社區內設有工班隨時巡視，社區並設置警衛室管制進出，該
    公司既全面掌理社區管理事宜，對上訴人越界建築自必知悉
    ，惟其未即時提出異議，被上訴人繼受取得系爭土地，即負
    有容忍義務，此不因系爭增建是否為違章建築而有異。況系
    爭土地占223 地號土地之比率僅為0.1766％，被上訴人亦自
    認該土地係在閒置、無特別之使用狀況，則上訴人占用對被
    上訴人幾無影響，其請求拆屋係實為權利濫用云云，而聲明
    求為判決：(一)原判決不利於上訴人部分廢棄。(二)前開廢棄部
    分，被上訴人在第一審之訴駁回。被上訴人對上訴人之上訴
    所為答辯，除與在原審主張相同者外，另稱：上訴人主張威
    靈頓公司在威靈頓社區內有多筆不動產、223 地號土地為60
    度以上之陡坡、威靈頓公司明知越界建築、上訴人以行使地
    上權之意思而占用系爭土地云云，均應負舉證責任。而依據
    航照圖顯示，系爭增建於69年10月8 日當時仍未存在，即屬
    是日之後興建，然究何時興建，上訴人亦應積極舉證，非可
    任意推論。至被上訴人是否積極使用223 地號土地，與該土
    地有無經濟價值有間，不能因此即認系爭增建可以不必拆除
    ，而上訴人現將系爭房屋出租，每月可得租金10萬元，原審
    按年息7 ％計算應返還之不當得利數額，並無過高等語，而
    聲明求為判決：上訴駁回。
三、經查：
  (一)如下事實為兩造所不爭執：
  1.臺北市○○區○○段2 小段223 地號土地原為威靈頓公司所
    有，而經於93年11月15日移轉登記為被上訴人所有而取得所
    有權。
  2.與223 地號土地相鄰之258 號土地及其上之系爭房屋，為威
    靈頓公司興建出售，先由訴外人陳麗美購得後，因買賣而再
    轉讓與上訴人，並於69年2 月4 日辦畢所有權移轉登記，該
    房屋周臨均為同類型之獨棟建物，屬威靈頓山莊社區內之一
    戶。
  3.系爭增建為系爭房屋之一部，且確已越界占用223 地號土地
    中，如臺北市士林地政事務所95年12月11日複丈成果圖即原
    判決附圖斜線標示部分，面積22.01 平方公尺之系爭土地。
    而223 地號土地登記之總面積為12455.87平方公尺，如按比
    例計算，系爭增建占用223 號土地之比例，約為0.175 ％。
  4.系爭增建之1 樓部分，現充為陽台、廚房使用，2 樓部分則
    作為室內空間使用。
  5.威靈頓公司為出資成立被上訴人公司之單一法人股東，被上
    訴人之董、監事均由訴外人威靈頓公司所指派，法定代理人
    亦為同一人。
  (二)上揭事實，且有土地謄本（原審卷第9 頁以下）、建物登記
    謄本（原審卷第11頁）、營造執照（原審卷第28頁）、公司
    變更登記表（本院卷第52頁以下）、土地登記簿（原審卷第
    83頁以下），附卷可稽，復經原審赴現場勘驗，並囑託臺北
    市士林地政事務所派員測量屬實，亦有勘驗筆錄及土地複丈
    成果圖（原審卷第64頁以下），在卷可憑，均堪信為真實。
四、茲被上訴人主張上訴人無權占有系爭土地，依據民法第767
    條、第179 條規定，訴請返還土地及返還不當得利，上訴人
    則以前開情詞置辯。本院判斷如下：
  (一)關於上訴人上訴請求廢棄原判決命拆屋還地部分：
  1.按「所有人對於無權占有或侵奪其所有物者，得請求返還之
    。對於妨害其所有權者，得請求除去之。」，民法第767 條
    前段、中段定有明文。又「當事人主張有利於己之事實者，
    就其事實有舉證責任。」，民事訴訟法第277 條前段亦有明
    文。是以無權占有為原因，請求返還所有物之訴，被告對原
    告就其物有所有權存在之事實無爭執，而以非無權占有為抗
    辯者，原告於被告無權占有之事實，無舉證責任。被告應就
    其取得占有，係有正當權源之事實證明之。如不能證明，則
    應認原告之請求為有理由。
  2.本件系爭土地所在之223 地號土地為被上訴人所有，系爭房
    屋則為上訴人所有，而223 地號土地中之系爭土地即如原判
    決附圖斜線所示、面積22.01 平方公尺部分，則為系爭房屋
    一部之系爭增建部分所占用等情，俱為兩造所不爭，且有上
    載土地登記謄本可佐，並經原審履勘現場查明屬實，有勘驗
    筆錄附卷可參（本院卷第20頁以下），及囑由臺北市士林地
    政事務所派員測量，而繪製之如原判決附圖所示之複丈成果
    圖可憑，則上訴人自應就其確有所主張之合法占有權源與所
    本事實之存在，負舉證責任，其舉證責任未盡，即應受敗訴
    之判決。
  3.上訴人雖執前情抗辯，惟：
  (1)按「土地所有人建築房屋逾越疆界者，鄰地所有人如知其越
    界而不即提出異議，不得請求移去或變更其建築物。」，民
    法第796 條前段固有明文，然觀其立法理由，乃謂：「土地
    所有人建築房屋，遇有逾越疆界之時，鄰地所有人如知其越
    界，應即提出異議，阻止動工興修。若不即時提出異議，俟
    該建築完成後，始請求移去或變更其建築物，則土地所有人
    未免損失過鉅，姑無論鄰地所有人是否存心破壞，有意為難
    ，而於社會經濟，亦必大受影響，故為法所不許。」等語，
    顯見該條前段之適用，必以越界建築過程中，鄰地所有權人
    即已發現越界之事實，而未於相當時間內提出異議者，始有
    適用，其於越界建築完成後方才知悉者，要無適用之餘地，
    且訴訟之一方當事人主張他造明知越界建築而未即時異議者
    ，應就此事實，負舉證責任（最高法院45年度台上字第931
    號判決意旨參照）。而主張越界建築為無權占用而有所請求
    之訴訟，原告必然主張有越界建築之情事，但此非必可謂原
    告於越界建築時即已知悉，舉證責任亦無因此轉換之可言，
    上訴人主張此事實應由被上訴人負擔舉證責任，已屬誤謬。
    而上訴人就系爭增建究係何人搭建完成一事，陳述迭次反覆
    ，或稱係自前手受讓時即已存在，或稱為上訴人自己搭建，
    或稱係威靈頓公司出售時原有，已顯其陳述不實，且系爭增
    建越界占用之系爭土地面積，僅為22.01 平方公尺，姑不論
    該處為山坡，且繁植林木，本為不易理清經界之位置，縱為
    經常出入之處所，如未經鑑界測量，亦非必可明確知悉，上
    訴人僅泛論：威靈頓公司長期派員在威靈頓社區管理維護，
    ，故應屬明知云云，而未據提出任何證據證明威靈頓公司於
    系爭增建越界建築過程期間內，已經明知越界之事實，洵屬
    無據。至被上訴人法定代理人雖與威靈頓公司同一，然人格
    各別、權利互殊，而被上訴人公司乃迄於93年11月15日方經
    登記取得所有權，對照上訴人所主張與其提出之空照圖（本
    院卷第63頁）顯示，系爭增建至遲於83年3 月6 日即已存在
    ，是早已於被上訴人取得所有權前建築完成，則無論被上訴
    人何時知悉無權占有之情事，均無礙其所享物上請求權之行
    使，上訴人抗辯依據民法第796 條規定，被上訴人不得請求
    移除或變更云云，乃於法無據。
  (2)使用借貸為民法規定之有名契約法律關係，必已經當事人意
    思表示合致，而合於法律規定之構成要件，方能成立。上訴
    人雖主張兩造間有使用借貸法律關係，然未舉出任何證據證
    明有此意思表示合致存在，而223 地號土地縱與上訴人所有
    房地比鄰，相互牽涉地基穩固或水土保持之問題，亦仍非可
    認上訴人當然就該土地有使用借貸之占用權源，其此主張要
    屬推諉，當無足取。
  (3)按因時效而取得地上權登記請求權者，不過有此請求權而已
    ，在未依法登記為地上權人以前，仍不得據以對抗土地所有
    人而認其並非無權占有（最高法院最高法院69年度第5 次民
    事庭會議決議意旨參照），且於占有人向該管地政機關請求
    為地上權登記，並經地政機關受理前，法院無庸為實質審查
    （最高法院80年度第2 次民事庭會議決議意旨參照）。上訴
    人雖主張其與前手均以行使地上權之意思而占用系爭土地逾
    20年云云，但未舉證其曾向地政機關申辦請求登記為地上權
    人，揆之前揭說明，已難認可憑以對抗被上訴人。況上訴人
    一方面主張與威靈頓公司及被上訴人間有使用借貸關係，一
    方面卻又主張係以行使地上權之意思而占用，究其主觀上係
    本於何種法律上權源而占用之意思，亦有可疑，自屬無從憑
    採。
  (4)223 地號土地雖為威靈頓社區坐落範圍內之土地，其開發使
    用，或將涉及比鄰土地、建物之安全，但非謂被上訴人之使
    用管領權限即因此喪失，且該土地下方現有他人建物存在，
    此有現場照片在卷可參（本院卷第64頁），而該地坡度果如
    上訴人所稱達60度以上，如未經適當改良，更屬不宜以建築
    房屋之方式開發使用，以免有產生危害之虞，尤見系爭增建
    之營造，顯已侵及被上訴人之所有權，被上訴人依據民法第
    767 條前段及中段規定，有請求除去侵害及回復之權利，且
    現實上亦有必要，而系爭增建越界占用之面積為22.01 平方
    公尺，該增建現各充為陽台、廚房及房間之用途使用，參照
    系爭房屋原建物登記面積達222.12平方公尺，縱系爭增建經
    拆除，亦無礙於該房屋做為住宅用途之經濟效用，且上訴人
    引據被上訴人所提出之鑑定報告（本院卷第95頁以下），主
    張：系爭房屋之價值，幾乎全係原建物之價值等語，由此益
    足以認定系爭增建之拆除，對於房屋之整體效用與價值均無
    重大損害，被上訴人請求拆除返還系爭土地，無權利濫用或
    違反誠實信用原則之可言。
  4.綜上，上訴人主張其有權占用系爭土地之權源與所本事實，
    均不能認為存在，揆之前載規定及說明，應認上訴人確屬無
    權占用系爭土地，被上訴人依據民法第767 條前段、中段規
    定，得請求拆屋還地，上訴人執前開情詞提起上訴，均不能
    認為有據。
  (二)關於上訴人請求廢棄原判決命返還不當得利部分：
  1.按無權占有他人土地，可能獲得相當於租金之利益，為社會
    通常之觀念，最高法院61年度台上字第169 號著有判例可循
    。本件被告以系爭房屋無權占有系爭土地，而消極減免其應
    支付使用該土地之代價，即受有利益，並因而致原告占有使
    用系爭土地之權益受有損害，原告依不當得利法律關係，請
    求被告返還相當於租金之利益，於法洵無不合。又「不當得
    利之受領人，依其利益之性質或其他情形不能返還者，應償
    還其價額。」，民法第181 條但書定有明文。本件上訴人無
    權占用被上訴人所有之系爭土地，因而獲得占有使用之利益
    ，並致原告無法管領使用而受有損害，因依其性質為不能返
    還，是依據上開規定，即應償還其價額。
  2.次按關於相當於租金之利益之計算標準，應參酌土地法第10
    5 條、第97條第1 項之規定，予以計算較為客觀公允（最高
    法院81年度台上字第339 號判例參照）。再按城市地方房屋
    之租金，以不超過土地及其建築物申報總價額年息10％為限
    ，土地法第97條第1 項定有明文，此項規定於租用基地建築
    房屋準用之，同法第105 條亦有明文。其次，所謂土地價額
    係指法定地價而言；土地所有人依土地法所申報之地價為法
    定地價，土地所有權人未於公告期間申報地價者，以公告地
    價（並非公告現值）80％為其申報地價，土地法第148 條、
    土地法施行法第25條、平均地權條例第16條前段亦定有明文
    ，故土地法第97條第1 項所謂之申報地價，即指該土地之申
    報地價而言。又所謂年息10％為限，乃指基地租金之最高限
    額而言，並非一律依照申報價額年息10％計算之，尚須斟酌
    基地位置、工商繁榮程度、使用人利用基地之經濟價值、所
    受利益及社會情感等情事而為決定。
  3.參諸系爭土地坐落位置在臺北市北投區轄內，上訴人占用系
    爭土地增建房屋，用以充為住家使用，現在出租中，而房屋
    周臨均為同類型之獨棟建物，屬威靈頓山莊社區內之一戶等
    情，為兩造所不爭，而該地位置距離台北市唭哩岸捷運站約
    1 公里，往來無公共交通運輸工具，客觀上尚非屬於交通便
    利之地方，有卷附之原審勘驗筆錄（原審卷第64頁以下）、
    現場照片（原審卷第112 頁以下、第152 頁以下）為憑，堪
    認系爭土地周圍雖非商業繁榮之區域，但為環境優良之住宅
    集居地區。本院審酌此等基地位置、利用狀況、交通便利與
    繁榮程度、使用經濟效用等項，及系爭土地自93年至95年間
    之申報地價，均為每平方公尺3,600 元，96年迄今之申報地
    價為3,280 元，亦有土地登記謄本，附卷可佐（原審卷第9
    頁、第109 頁）等一切情狀，認上訴人所受占用土地之不當
    得利，應以申報價額年息7 ％計算為適當，被上訴人請求按
    土地申報地價年息10％計算，依系爭土地之現況而論，尚屬
    過高，其超逾部分即屬不能核許，是被上訴人得請求上訴人
    返還之不當得利價額，自被上訴人取得系爭土地所有權之日
    即93年11月15日起至起訴狀繕本送達日即95年10月15日止期
    間，上訴人應給付之金額為10,164元，自起訴狀繕本送達翌
    日即95年10月16日起至同年12月31日止，按月應給付之金額
    為462 元，自96年1 月1 日起至返還系爭土地之日止，按月
    應給付之數額為421 元。另其中應給付10,164元部分，為未
    定給付期限者，經被上訴人對上訴人起訴請求後，上訴人迄
    今未付，應負遲延責任，依據民法第229 條第2 項、第233
    條第1 項及第203 條規定，應自95年10月16日起至清償日止
    ，按年息5 ％計付遲延利息，被上訴人請求於此範圍內，應
    認於法有據，至逾此之請求，則為不能准許。
  3.上訴人雖另主張被上訴人與威靈頓公司應連帶賠償損害，於
    此主張抵銷云云。惟上訴人另案訴請施作水土防護設施事件
    ，係以威靈頓公司為被告，並主張乃威靈頓公司於92年5 月
    間進行挖掘工程導致危害其居家生命財產安全等情，有起訴
    狀（原審卷第13頁以下）、本院士林簡易庭93年度士簡字第
    1338號宣示判決筆錄（原審卷第33頁以下），在卷可稽，是
    與本件債權債務關係主體有別，此不因被上訴人公司為威靈
    頓公司所出資設立而有異，且不能認因系爭土地乃由威靈頓
    公司讓與被上訴人，即判認被上訴人應與威靈頓公司負連帶
    賠償責任，故上訴人於茲主張抵銷，要與民法第334 條第1
    項前段規定不符，自不生消滅被上訴人上述不當得利返還請
    求權之效果。
五、從而，被上訴人主張依據民法第767 條、第179 條規定，訴
    請上訴人給付，應認於其請求上訴人將占用系爭土地之系爭
    增建拆除，並將該土地返還原告，暨給付10,164元，及自95
    年10月16日起至清償日止，按年息5 ％計算之利息，並自95
    年10月16日起至同年12月31日止，按月給付462 元；自96年
    1 月1 日起至返還系爭土地之日止，按月給付421 元之範圍
    內，為有理由，應予准許。原審判決上訴人應為同上給付，
    並於被上訴人勝訴之範圍內，諭知兩造各供擔保後，准予假
    執行或免為假執行，於法洵無不合。上訴意旨指摘原判決不
    當，求予廢棄改判，為無理由，應駁回其上訴。至兩造其餘
    攻擊、防禦方法及提出之證據，經本院悉予審酌後，認均無
    礙於本件之判斷，於茲不贅。
六、據上論結，上訴人之上訴為無理由，依第436 條之1 第3 項
    、民事訴訟法第449 條第1 項、第78條、第87條第1 項判決
    如主文。
中    華    民    國    97    年    4    月    24    日
                  民事第一庭  審判長法  官  黃小瑩
                                    法  官  馬傲霜
                                    法  官  蕭錫証
以上正本證明與原本無異。
本件判決不得上訴。
中    華    民    國    97    年    4    月    30    日
                                    書記官  林立原


司法院資訊處製作；財團法人民間司法改革基金會備份。
